【裁判字號】    99,訴,12
【裁判日期】    990601
【裁判案由】    竊盜等
【裁判全文】
臺灣花蓮地方法院刑事判決                99年度訴字第12號
公  訴  人  臺灣花蓮地方法院檢察署檢察官
被      告  丙○○
選任辯護人  吳美津律師（法律扶助基金會指派）
上列被告因偽造有價證券等案件，經檢察官提起公訴（98年度偵
字第4666號），本院判決如下：
    主  文
丙○○收受贓物，處有期徒刑伍月；又犯偽造有價證券罪，處有
期徒刑參年陸月，未扣案如附表所示支票參張，均沒收。應執行
有期徒刑參年拾月，未扣案如附表所示支票參張，均沒收。
    事  實
一、丙○○前於民國82年間因懲治盜匪條例等案件，經法院判處
    無期徒刑確定，嗣於96年11月21日假釋出監。詎其於假釋期
    間內不知悔改，明知不詳姓名年籍綽號「阿雄」之成年男子
    持如附表所示已蓋有「乙○○」印文之3 張空白支票係來歷
    不明之贓物（該3張空白支票係乙○○所有，於98年7月15日
    8 時許，在花蓮縣花蓮市○○街66巷4 號之辦公處所，遭不
    詳姓名年籍之人竊取），竟仍基於收受贓物之犯意，於98年
    7 月16日19時許，在花蓮縣花蓮市○○街57巷83號之租屋處
    收受附表所示之3張支票。
二、丙○○於收受附表所示之3 張支票後，明知未經乙○○之同
    意或授權，竟基於意圖供行使之用而偽造有價證券之犯意，
    於收受上開支票之當晚即 98年7月16日晚上某時許，在上開
    租屋處內，接續在附表編號 1所示之支票填載發票日期為98
    年7月20日，及在附表編號2、3所示之支票填載如附表編號2
    、3 所示金額、日期，而以此方式偽造附表所示支票之有價
    證券。嗣丙○○於 98年7月17日21時30分許，至甲○○位於
    花蓮縣花蓮市○○路601巷6號之住處，向甲○○調借現金新
    臺幣（下同）5千元，並將附表編號1之支票交予甲○○收執
    ，而行使上開偽造之支票；丙○○另同時基於意圖為自己不
    法所有之犯意，於 98年7月21日19時許，至丁○○位於花蓮
    縣花蓮市○○路467巷2號之住處，稱因太太生產需繳錢出院
    ，欲以附表編號2之支票抵扣其先前積欠丁○○之工程款1萬
    5 千元及調借現金，致丁○○陷於錯誤，同意收受該紙支票
    以抵扣工程款及調借現金而行使之，丁○○嗣於98年7月 23
    日在其上開住處，將現金1萬元交給丙○○，丁○○於同年8
    月 2日發現該紙支票已因乙○○辦理掛失止付而跳票，始知
    受騙；丙○○復於 98年7月下旬某日，至花蓮縣花蓮市○○
    路之土地公廟，向戊○○調借現金1萬元，並將附表編號3之
    支票交付予戊○○收執，而行使上開偽造之支票。嗣因乙○○發現其支票遭竊後，已於 98年7月15日向臺北富邦銀行花
    蓮分行辦理掛失止付，附表所示之支票經提示後均未獲兌現
    ，始為警循線查悉上情。
三、案經乙○○、丁○○、戊○○訴由花蓮縣警察局花蓮分局報
    告臺灣花蓮地方法院檢察署檢察官偵查起訴。
    理  由
壹、證據能力部分：按被告以外之人於審判外之言詞或書面陳述
    ，除法律有規定者外，不得作為證據。被告以外之人於審判
    外之陳述，雖不符刑事訴訟法第159條之1至第159條之4之規
    定，而經當事人於審判程序同意作為證據，法院審酌該言詞
    陳述或書面陳述作成時之情況，認為適當者，亦得為證據；
    當事人、代理人或辯護人於法院調查證據時，知有第159 條
    第 1項不得為證據之情形，而未於言詞辯論終結前聲明異議
    者，視為有前項之同意，刑事訴訟法第159條第1項、第 159
    條之5 分別定有明文。經查，本院所引用之證據，被告丙○○及其辯護人對於證據能力均表示無意見或同意作為證據，
    亦未於本院言詞辯論終結前聲明異議，本院審酌各該陳述作
    成時之情況，認無違法或不當之情事，均具有證據能力。
貳、實體部分：
一、訊據被告矢口否認有何收受贓物及偽造有價證券之犯行，辯
    稱：支票係綽號「阿雄」的朋友在98年7月16日晚上7點多交
    給伊的，「阿雄」是以前在監獄認識，「阿雄」說票是朋友
    轉給他的，因為「阿雄」之前陸續欠伊 6萬元，拿這些支票
    說還伊錢，伊不知道是贓物，伊拿到支票時，印章是蓋好的
    ，阿雄叫伊把日期及金額填上去，但第 1張支票的錢已經寫
    好，伊只有填寫日期而已，伊之前沒有用過支票，完全不懂
    怎樣使用支票云云，經查：
（一）收受贓物部分：附表所示之3 張支票係被害人乙○○所有
      ，於98年7月15日8時許，在花蓮縣花蓮市○○街 66巷4號
      之辦公處所，遭不詳姓名年籍之人竊取，被害人乙○○發
      現遭竊後，即於同日向臺北富邦銀行花蓮分行辦理掛失等
      情，業據被害人即證人乙○○於警詢時指述綦詳，並有遺
      失票據申報書影本3紙、支票影本3紙等附卷可稽，堪信屬
      實。被告雖以前揭情詞置辯，然據被告供稱不詳姓名年籍
      綽號「阿雄」之人將上開支票交給被告時，該3 張支票已
      蓋有乙○○之印文，除附表編號1 之支票已寫好金額外，
      其餘均無發票日期及金額，「阿雄」稱係其朋友轉給他的
      等語，顯然被告已明知「阿雄」並非該支票之發票人，若
      係「阿雄」的朋友以票據讓與之方式轉給「阿雄」，該支
      票上之發票日期、金額亦應記載完備，否則無異讓持票人
      得在支票上任意填載金額及發票日期，影響持票人之信用
      及財產甚鉅。再者「阿雄」若積欠被告6 萬元，「阿雄」
      何以不先寫好支票的金額再交給被告，反而要被告自行填
      載，且3張支票之面額總計為5萬6千元，亦與被告所稱之6
      萬元債務不符，何以被告均未向「阿雄」質問或釐清支票
      之來源，可見被告應已明知「阿雄」所交付附表所示之支
      票確有問題，是被告辯稱不知附表所示之支票係屬來歷不
      明之贓物，顯係事後卸責之詞，不足採信。
（二）偽造有價證券部分：被告於收受「阿雄」交付附表所示之
      支票後，即於收受當晚某時許，在上開租屋處內，接續在
      附表編號1所示之支票填載發票日期為98年7月20日，及在
      附表編號2、3所示之支票填載如附表編號2、3所示金額、
      日期，以此方式偽造附表所示支票之有價證券，並於上開
      所示之時間、地點，分別持向甲○○、丁○○、戊○○調
      借現金或抵扣債務之事實，為被告所不否認，並據被害人
      即證人甲○○、劉軒妤、丁○○、戊○○於警詢時證述明
      確，並有支票影本3紙、退票理由單影本3紙、遺失票據申
      報書影本3紙、掛失止付票據提示人資料查詢表3紙、付款
      簽收簿影本1 紙等附卷可稽，堪認屬實。至被告雖辯稱沒
      有用過支票，完全不懂支票云云，然按除有正當理由而無
      法避免者外，不得因不知法律而免除刑事責任，刑法第16
      條前段定有明文。經查，被告為具有正常知識、能力之成
      年人，並有多年之社會及生活經驗，明知他人交付之空白
      支票係屬來歷不明之贓物，卻仍予以收受，並在支票上填
      寫日期及金額後向他人調現，顯然被告已知支票之用途及
      性質，其偽造有價證券之犯行並無正當而無法避免之事由
      存在，自不得以不知係犯法為由而免除刑事責任，是被告
      之上開辯解，不足採信。
（三）綜上所述，本案事證明確，被告收受贓物、偽造有價證券
      之犯行均堪以認定，均應依法論科。
二、核被告就犯罪事實一所為，係犯刑法第349條第1項之收受贓
    物罪，至起訴書認被告此部分所為係犯竊盜罪，然經公訴人
    於補充理由書中更正犯罪事實，並變更起訴法條為刑法第34
    9條第1項之收受贓物罪（見本院卷第57頁），本院自得併予
    審理；按支票依票據法之規定，乃具金錢價值，並有流通性
    ，係屬有價證券之一種，又刑法上之偽造有價證券罪，以無
    權簽發之人冒用他人名義簽發者，即為成立，凡未經授權或
    逾越授權之範圍，而以他人名義擅為簽發支票者，即與未受
    委任，擅權制作無異，均屬無權制作，而無解於偽造有價證
    券之罪責。經查，附表所示之支票上「乙○○」之印文雖屬
    真正，然被告未經發票人乙○○之授權，即在附表所示之支
    票上填寫金額及發票日期後行使，自應負偽造有價證券之罪
    責。故被告就犯罪事實二所為，係犯刑法第201條第1項之偽
    造有價證券罪。被告行使偽造有價證券之低度行為，為偽造
    有價證券之高度行為所吸收，不另論罪。至公訴人認被告此
    部分所為係犯變造有價證券罪，尚有誤會。再按行使偽造有
    價證券以使人交付財物，如果所交付者即係該證券本身之價
    值，則其詐欺取財仍屬行使偽券之行為，不另成立詐欺罪名
    （最高法院25年上字第1814號判例意旨參照）。若以偽造之
    有價證券供作擔保而借款，則其借款行為，為行使有價證券
    以外之另一行為，其間有方法結果關係，應論以詐欺罪之牽
    連犯（最高法院 89年度臺上字第280號判決意旨參照）。查
    被告持偽造附表編號2之支票向丁○○借款1萬元外，另免除
    其積欠丁○○之工程款1萬5千元，揆諸上開判例意旨可知，
    被告免除其債務之行為為行使有價證券以外之另一行為，被
    告此部分所為，係另犯刑法第339條第2項之詐欺得利罪，此
    與其所犯行使偽造有價證券罪間，有想像競合犯之裁判上一
    罪關係，應從一重之行使偽造有價證券罪處斷，並為偽造有
    價證券罪所吸收，此部分雖未據檢察官提起公訴，惟與已起
    訴之偽造有價證券部分，有裁判上一罪關係，為起訴效力所
    及，本院自應予以審究。再按同時偽造同一被害人之多件同
    類文書或同一被害人之多張支票時，其被害法益仍僅一個，
    不能以其偽造之文書件數或支票張數，計算其法益。此與同
    時偽造不同被害人之文書或支票時，因有侵害數個人法益，
    係一行為觸犯數罪名者迴異（最高法院73年台上字第3629號
    判例參照），是被告同時偽造乙○○所有之3 張支票，其被
    害法益僅有一個，自應僅論以偽造有價證券一罪，公訴人認
    被告係犯3 次偽造有價證券罪，亦有誤會，附此敘明。又被
    告所犯收受贓物罪與偽造有價證券罪之犯意各別，犯罪構成
    要件有異，應予分論併罰之。爰審酌被告於假釋期間內，不
    知悔改，因女友生產出院急需用錢，一時失慮而罹刑章，收
    受他人遭竊之支票後，偽造支票向他人調現及免除債務之犯
    罪動機、手段，偽造行使之支票數量僅有3張，金額共5萬60
    00元，與一般智慧或財產犯罪者大量偽造有價證券以之販賣
    或詐欺，金額動輒上千萬元之情形，自屬有間，犯罪情節尚
    屬輕微，惟尚未與被害人和解，賠償被害人之損失，暨其犯
    後否認犯行之態度等一切情狀，分別量處如主文所示之刑，
    並定其應執行之刑。至附表所示之支票 3張，不問屬於被告
    與否，均應依刑法第205條之規定諭知沒收。
據上論斷，應依刑事訴訟法第299條第1項前段，刑法第201條第1
項、第339條第2項、第349條第1項、第55條、第51條第5款、第2
05條，刑法施行法第1條之1，判決如主文。
本案經檢察官吳宇青到庭執行職務。
中    華    民    國    99    年    6     月    1     日
                  刑事第三庭   審判長   法  官  李世華
                                        法  官  湯國杰
                                        法  官  許乃文
以上正本證明與原本無異。
如不服本判決應於收受送達後10日內向本院提出上訴書狀，並應
敘述具體理由。其未敘述上訴理由者，應於上訴期間屆滿後20日
內向本院補提理由書(均須按他造當事人之人數附繕本)「切勿逕
送上級法院」。告訴人或被害人如對於本判決不服者，應具備理
由請求檢察官上訴，其上訴期間之計算係以檢察官收受判決正本
之日期為準。
中    華    民    國    99    年    6     月    1     日
                                        書記官
附錄本判決論罪之法律條文：
中華民國刑法第201條：
（有價證券之偽造變造與行使罪）
意圖供行使之用，而偽造、變造公債票、公司股票或其他有價證
券者，處3 年以上 10 年以下有期徒刑，得併科 3 千元以下罰
金。
行使偽造、變造之公債票、公司股票或其他有價證券，或意圖供
行使之用，而收集或交付於人者，處 1 年以上 7 年以下有期徒
刑，得併科 3 千元以下罰金。
中華民國刑法第349條：
（普通贓物罪）
收受贓物者，處 3 年以下有期徒刑、拘役或 5 百元以下罰金。
搬運、寄藏、故買贓物或為牙保者，處 5 年以下有期徒刑、拘
役或科或併科 1 千元以下罰金。
因贓物變得之財物，以贓物論。
附表：                    T
┌─┬─────┬───┬─────┬──────┬──────┐
│編│付款人    │發票人│支票號碼  │發票日期    │支票面額（新│
│號│          │      │          │            │臺幣）      │
├─┼─────┼───┼─────┼──────┼──────┤
│1 │臺北富邦銀│乙○○│LU0000000 │98年7月20日 │1萬元（由「 │
│  │行花蓮分行│      │          │            │阿雄」填載）│
├─┼─────┼───┼─────┼──────┼──────┤
│2 │同上      │同上  │LU0000000 │98年8月2日  │3萬6千元    │
├─┼─────┼───┼─────┼──────┼──────┤
│3 │同上      │同上  │LU0000000 │98年8月15 日│1萬元       │
└─┴─────┴───┴─────┴──────┴──────┘

司法院資訊處製作；財團法人民間司法改革基金會備份。
